---
title: "Informe grupal"
subtitle: "Ecología de poblaciones silvestres"
abstract: |
  The abstract of the article.
  
authors:
- name: |

      Diego Monge-Villegas, 
      Paul Oviedo,
      Natalia Villalobos-Sequeira,
      Eilyn Flores-Zuñiga,
      Marlon Guerrero,
      Jose Guillermo Ramirez Bogantes,
      Jessica Jimenes Loria
      Antony Cascante
      Veronica Arias 
      
  affiliation: Escuela de Ciencias Biológicas, Universidad Nacional
date:  "`r format(Sys.Date(), '%d de %B, %Y')`"
publisher: "Some Publisher"
output: DMtemplates::APAreport
latex_engine: xelatex
toc: true
toc-depth: 2
lof: true
lot: true
number_sections: true
papersize: letter
fontsize: 12pt
documentclass: article
classoption: twoside, openright
language: "spanish"
secnumdepth: 1
geometry: "top=2.5cm, bottom=2.5cm, left=3cm, right=3cm"
fancyHeader: true
mainfont: Cambria
mathfont: Cambria
sansfont: Arial
preamble: |
    \usepackage{fancyhdr}
    
    \pagestyle{fancy}
    
    \lhead{Grupal 2018}
    
    \rhead{Ecología de Poblaciones Silvestres}
    
    \setlength\parindent{24pt}
    
    \setlength{\parskip}{12pt}
    
    \usepackage{setspace}
    
    \singlespacing
    
    \counterwithin{figure}{section}
    
    \counterwithin{table}{section}
    
    \newtheorem{theorem}{Teorema}
    
    \newtheorem{algorithm}{Algoritmo}

    \newtheorem{axiom}{Axioma}
    
    \newtheorem{definition}{Definición}

    \newtheorem{example}{Ejemplo}
    
    \newtheorem{exercise}{Ejercicio}
    
    \newtheorem{lemma}{Lemma}
    
    \newtheorem{proposition}{Proposición}
    
    \newtheorem{remark}{Remarca}
    
    \newtheorem{solution}{Solución\;\thesection\,.}
    
    \newtheorem{summary}{Resumen}
    
    \renewcommand{\topfraction}{0.8}
    
    \renewcommand{\textfraction}{0.1}
    
    \renewcommand{\floatpagefraction}{0.7}
    
bibliography: ExampleBIB.bib
csl: apa.csl
urlcolor: blue
citecolor: black
linkcolor: black
year: "`r as.POSIXlt(Sys.time())$year+1900`"
spacing: siglespacing
---

```{r settings}
knitr::knit_hooks$set(inline = identity) 
```


# Para correr esta plantilla

En la consola de R, correr

```
install.packages("devtools")
devtools::install_github("dawidh15/DMtemplates")
```

# Introducción

 *Lobatus gigas* es un gasterópodo muy importante comercialmente en muchos de los lugares donde se distribuye. La carne de este caracol es conocida por ser una buena fuente de alimento y proteína, además la concha es comercializada con propósitos ornamentales [@ForbesPacheco2011]. Este molusco alcanza unos 25 cm de longitud en la concha después de 3 a 4 años; edad a partir de la cual son sexualmente maduros. El cambute habita en aguas poco profundas, raras veces son observadas a más de 50 m de profundidad. La especie esta distribuida en la región del Atlántico Occidental, desde Bermudas en el norte hasta el Golfo de México, la parte del Gran Caribe y la costa del norte de América del Sur [@GarciaRodriguez2016].En la vertiente del Pacífico el género *Lobatus* se ubica desde México hasta las islas Galápagos.
 
En Costa Rica se han realizado estudios de *L. galeatus* en el sector de San Miguel del Refugio de Vida Silvestre Cabo Blanco. En este stio se registró un total de 627 individuos, donde el adulto con mayor peso alcanzó  2 775 g y el juvenil más pequeño pesó 50 g. A nivel etario es posible separar los individuos de cambute en tres clases de edades (adultos, subadultos y juveniles), de acuerdo con la biometría de su concha (largo, ancho y grosor del labio). Por ejemplo, se estima que el largo medio de la concha de los adultos es de 183,2 ± 9,5 mm, mientras que el ancho medio de la concha es de 146,5 ± 11,1 mm [@mora1998estructura].
 
Las  poblaciones de *Lobatus galeatus* en lugares como: Panamá, Mexico, Ecuador y otros lugares del Pacífico muestran una baja tasa de crecimiento en los últimos años. Esta situación se relaciona con la explotación masiva sin regulaciones provocada por el ser humano para el consumo de este molusco [@Castellanos-Galindo2011]. Los modelos de crecimiento en esta especie son utilizados en muchos para establecer políticas que regulen la extracción y comercialización. Por ejemplo, en Panamá han detectado que cinco años después de haber prohibido la extracción de cambute, la población aun no muestra una tendencia al aumento, a pesar de encontrar principalmente individuos adultos [@Cipriani2008].

Los modelos de crecimiento en esta especie son utilizados en muchos estudios con el fin de determinar si la población se encuentra en declive o en aumento, después de que se prohíbe o se permite la extracción comercial de este caracol. Tal es el caso de una investigación realizada en Panamá donde detectan que cinco años después de haber prohibido la pesca de cambute, la población de estos en Las Perlas y Coiba Archipelagos no se encuentra en aumento, encontrando principalmente individuos adultos [@Cipriani2008].

Una sola hembra puede ovopositar entre 185 000 y 460 000 huevos en cada desove. Esta variación en la cantidad de huevos puestos por cada hembra, se debe al efecto que ciertas condiciones ambientales generan sobre ellas, como por ejemplo: la temperatura y la disponibilidad de alimento. Cada hembra puede poner  entre 8 y 9 masas de huevos  en cada temporada reproductiva [@robertson1959]. 

Otro estudio adapta un modelo de crecimiento de Von Bertalanffy a datos de juveniles, utilizando los siguientes parámetros: $L_\infty$ = 315 mm, K = 0.029 mo -1 , y t o = 0.5 meses. En el mismo se llegó a observar que la apariencia de un labio delgado es considerado un criterio pobre para la madurez sexual y entre mayor sea este, es recomendado para lograr la protección de las poblaciones bajo una fuerte presión de pesca, permitiendo que las poblaciones de *L. galeatus* puedan restablecerse con éxito [@Cipriani2008]. El objetivo de este trabajo es estimar la probabilidad de extinción a cinco años de la población de *Lobatus galeatus* en el Refugio Nacional de Vida Silvestre Punta Mala, Costa Rica.


#Metodología

##Área de estudio

El Refugio Nacional de Vida Silvestre Punta Mala está localizado en la costa del Pacífico Central de Costa Rica, a 8 km de Playa Jacó y entre las coordenadas 9º31’04”N y 84º32’25” W  [@Alvarado2007]. Parte de la zona marino costera del refugio, consiste de varios metros de material rocoso formados durante el Mioceno medio, que quedan expuestos durante el periodo de marea baja [@seyfried1985sedimentologia] (Figura 1). Las condiciones climatológicas de la zona tiene una precipitación media anual de 3 689 mm, una temperatura media anual de 27 ºC y la humedad relativa del 98% [@Solano2012].

![Figura 1. Ubicación de la zona de muestreo, Refugio Nacional de Vida Silvestre Playa Hermosa-Punta Mala, 2018.](C:\Users\Eilyn\Desktop\ecologia)

##Muestreo de Lobatus galeatus

 Se establecieron tres parcelas de 10 x 10 m, a conveniencia en la zona intermareal durante la marea baja, preferiblemente en zonas donde haya pozas o agua estancada. Además en cada parcela se efectuó una búsqueda intensiva de individuos de *L. galeatus* por un tiempo determinado de 20 minutos; así mismo se utilizó la técnica de búsqueda por buceo con tubo de respiración (según lo sugerido por @Arroyo-Mora1998). Posteriormente se recolectaron solamente los individuos vivos con el fin de realizar la biometría del largo total de la concha (medición con vernier, ±0.005mm) de cada animal, una vez medidos se depositaron a una distancia no menor de 10 metros de la parcela medida. Este procedimiento se replicó por tres veces mínimo, hasta que no se encuentren individuos vivos dentro del lapso de tiempo determinado a este proceso se le denomina remoción. 

Por otro lado utilizando las medidas descritas por [@Arroyo-Mora1998],donde asigna a cada individuo una clase según la edad, por ejemplo para juveniles corresponde a una longitud inferior a 150 mm, subadultos entre 150 - 170 mm y adultos superior a los 170 mm. Se logró separar cada organismo recolectado en las distintas clases y  a partir de los datos obtenidos se construyó una tabla de vida.

 
 
### Análisis de datos

Para el análisis de los datos recolectados, se utilizó el paquete de R, denominado "unmarked", es un modelo que se utiliza para animales no marcados y de abundancia. Así mismo, se utilizó la función "gmultmix generalized multinomial N-mixture model", basándose en la opción de remoción (Removal) y variando la función de acuerdo a los datos que se obtuvieron. Además esta función, toma en cuenta las características de abundancia, disponibilidad y probabilidad de detección, es decir para obtener la probabilidad  de existencia en los sitios de muestreo de las clases obtenidas. A continuación la función utilizada fue:


```{r}
umf1 <- unmarkedFrameGMM(y= juvenil, numPrimary=1, type="removal")
umf2 <- unmarkedFrameGMM(y= Subadulto, numPrimary=1, type="removal")
```


Por otra parte, a partir del conjunto de datos recolectados de la longitud de la concha para cada clase de edad, se utilizó la función de crecimiento de Von Bertalanffy para estimar la probabilidad de madurez sexual de cada individuo. Por último se calculó la matriz de transición proyectada a 5 años, que permito estimar la probabilidad de extinción de la especie en ese sitio al final de ese periódo.A continuación la funcion de Von Bertalanffy y la matriz de transición respectivamente.



```{r}
 VB<-function(Li,k,t,t0)
```

```{r}
Viabilidadcambute <- transStochMat$new (matriz = Matrices(500), n0 = n, t=NT, umbral=Nx,incluirEtapa=c(0,1,1))
```


# Resultados


Durante los muestreos en los 12 sitios de estudio no se encontraron con individuos adultos, los individuos con talla de subadulto fueron dos individuos y estados inmaduros fueron los mas comunes de encontrar con un total de 21 individuos. en la figura 1 muestra el calculo de las probabilidades de presencia por sitio de muestreo para los individuos inmaduros y en la figura 2 se muestran las probabilidades de presencia por sitio de individuos juveniles, para el calculo de adultos no se pudo realizar por falta de datos. 

nT:(21,1,0)

```{r}

plot(re, layout=c(5,5), xlim=c(-1,20), subset=site%in%1:25)

```
figura 1: probabilidades de presencia de *S. galeatus* juveniles en las parcelas escogidas aleatoriamente.

```{r}

plot(re, layout=c(5,5), xlim=c(-1,20), subset=site%in%1:25)
```
figura 2: probabilidad de presencia de individuos subadultos de *S. galeatus* en las parcelas seleccionadas para el estudio.


Mediante la funcion de crecimiento de von bertalanffy pudimos determinar que los organismos de *S. galeatus* tardan aproximadamente 5 años en crecer hasta tener la talla adecuada para la madurez sexual (figura 3)

```{r}

curve(expr = VB(Li=183.2,k=0.3706,t0=-0.2,t=x),from=0, to=15)
```
figura 3: funcion de crecimiento de von Bertalanffy de *S. gigas*

posteriormente el calculo de la matriz de transicion nos indica que la poblacion goza de buena salud, sin embargo cabe recalcar que en este estudio no se tomo en consideracion la mortalidad, por esto se asume que todos los individuos juveniles pasan a sub adultos y de subadultos a adultos sin haber bajas en sus individuos. 

```{r}

Viabilidadcambute$plotN()  
```

la probabilidad de extinción para los individuos de *S. gigas* en 5 años es de 0 individuos, indicando que en los proximos 5 años la poblacion de cambute seguirá en el sitio.

```{r}
Viabilidadcambute$plotExtProb()
```


# Discusión

Discutiremos sobre la validez de los resultados, en función de los datos obtenidos y los requerimientos del análisis de datos

# Cuadros

Para cambiar la fuente, el espaciado y referenciar el cuadro, ver siguiente ejemplo: \index{cuadros y su formato}


\begingroup
\sffamily
\small

\singlespacing

    
| Unidad | Equivalencia en SI|
|------------:|----------:|
| 1 vara | \SI{0.8393}{\metre}|
| 1 cuarta | \SI{0.209825}{\metre}|
| 1 tercia | \SI{0.2797}{\metre}|
| 1 mecate | \SI{20.1432}{\metre}|
| 1 manzana | \SI{6960.6}{\metre\squared}
| 1 caja | \SI{16}{\kilogram}|
| 1 fanega | \SI{92}{\kilogram}|
| 1 carga | \SI{161}{\kilogram}|
| 1 botella | \SI{0.63}{\litre}|
| 1 cajuela | \SI{16.6}{\litre}|


Table: (\#tab:OldUnits) Unidades antiguas utilizadas en Costa Rica, y su equivalencia con el Sistema Internacional de Unidades.
\index{cuadros. Encabezados y referencias}

\endgroup

# Bibliografía {-}


\setlength{\parindent}{-0.2in}
\setlength{\leftskip}{0.2in}
\setlength{\parskip}{8pt}
\noindent
