---
title: "Plantilla basada en pdf_document2, de bookdown, y normas APA"
author:
- Author One^[University of Somewhere]
- Author Two^[University of Nowhere]
subtitle: "Curso XXX"
date: "`r format(Sys.Date(), '%d de %B, %Y')`"
papersize: letter
fontsize: 12pt
documentclass: report
classoption: twoside, openright
lang: "es-419"
secnumdepth: 1
thanks: Thanks to someone
output: 
  bookdown::pdf_document2:
    latex_engine: xelatex
    fig_caption: yes
    toc: true
    toc_depth: 2
    number_sections: true
    keep_tex: yes
mainfont: Times New Roman
mathfont: Times New Roman
sansfont: Arial
geometry: "top=2.5cm, bottom=2.5cm, left=3cm, right=3cm"
lof: false
lot: true
header-includes:
- \setlength\parindent{24pt}
- \usepackage{ragged2e}
- \usepackage{cancel}
- \usepackage{placeins}
- \usepackage{siunitx}
- \sisetup{detect-all = true, detect-family=true} 
- \usepackage{setspace}
- \usepackage{chngcntr}
- \counterwithin{figure}{section}
- \counterwithin{table}{section}
- \singlespacing
- \newtheorem{solution}{Solución\;\thesection\,.}
- \newtheorem{summary}{Resumen}
- \usepackage{fancyhdr}
- \pagestyle{fancy}
- \lhead{APA Template}
- \rhead{D. Martinez}
- \RaggedRight
- \usepackage{translator}
- \sisetup{list-final-separator = { \translate{and}\ }, list-pair-separator = { \translate{and}\ }, range-phrase = { \translate{to (numerical range)} } }
- \newtranslation[to = Spanish]{of}{de}
bibliography: ExampleBIB.bib
csl: apa.csl
urlcolor: blue
---


 \sisetup{separate-uncertainty=true, round-mode=figures, round-precision=2,range-phrase=\ a\ }

```{r settings, message=FALSE, warning=FALSE, echo=FALSE}
knitr::knit_hooks$set(inline = identity) 
knitr::opts_chunk$set(echo=FALSE,warning = FALSE,message = FALSE, fig.align = 'center',fig.width = 5,fig.pos = 'htb!')
source("/home/jose/Documents/U/poblacionesSilvestres/grupal2018/Informe/vbgf.R")
```


# Introducción

 *Lobatus gigas* es un gasterópodo muy importante comercialmente en muchos de los lugares donde se distribuye. La carne de este caracol es conocida por ser una buena fuente de alimento y proteína, además la concha es comercializada con propósitos ornamentales [@ForbesPacheco2011]. Este molusco alcanza unos 25 cm de longitud en la concha después de 3 a 4 años; edad a partir de la cual son sexualmente maduros. El cambute habita en aguas poco profundas, raras veces son observadas a más de 50 m de profundidad. La especie esta distribuida en la región del Atlántico Occidental, desde Bermudas en el norte hasta el Golfo de México, la parte del Gran Caribe y la costa del norte de América del Sur [@GarciaRodriguez2016].En la vertiente del Pacífico el género *Lobatus* se ubica desde México hasta las islas Galápagos.
 

En la costa del Pacífico americano, los caracoles del género *Lobatus*, mejor conocidos como cambute, se distribuyen desde el Golfo de México hasta las islas Galápagos. En Costa Rica es posible hallar estos caracoles a lo largo de toda la costa, principalmente en zonas rocosas y poco profundas.  En el sector San Miguel del Refugio Nacional de Vida Silvestre Cabo Blanco, se estimó la población de *Lobatus galeatus* en 627 individuos, donde el adulto con mayor peso alcanzó  \SI{2 775}{\gram} y el juvenil más pequeño pesó \SI{50}{\gram}. A nivel etario es posible separar los individuos de cambute en tres clases de edades (adultos, subadultos y juveniles), de acuerdo con la biometría de su concha (largo, ancho y grosor del labio). Por ejemplo, se estima que el largo medio de la concha de los adultos es de \SI{183.2(95)}{\milli\metre}, mientras que el ancho medio de la concha es de \SI{146.5(111)}{\milli\metre} [@mora1998estructura].

Las  poblaciones de *Lobatus galeatus* en lugares como: Panamá, Mexico, Ecuador y otros lugares del Pacífico muestran una baja tasa de crecimiento en los últimos años. Esta situación se relaciona con la explotación masiva sin regulaciones provocada por el ser humano para el consumo de este molusco [@Castellanos-Galindo2011]. Los modelos de crecimiento en esta especie son utilizados en muchos para establecer políticas que regulen la extracción y comercialización. Por ejemplo, en Panamá han detectado que cinco años después de haber prohibido la extracción de cambute, la población aun no muestra una tendencia al aumento, a pesar de encontrar principalmente individuos adultos [@Cipriani2008].


Los modelos de crecimiento en esta especie son utilizados en muchos estudios con el fin de determinar si la población se encuentra en declive o en aumento, después de que se prohíbe o se permite la extracción comercial de este caracol. Tal es el caso de una investigación realizada en Panamá donde detectan que cinco años después de haber prohibido la pesca de cambute, la población de estos en Las Perlas y Coiba Archipelagos no se encuentra en aumento, encontrando principalmente individuos adultos [@Cipriani2008].

Una sola hembra puede ovopositar entre \num{185000} y \num{460000} huevos en cada desove. Esta variación en la cantidad de huevos puestos por cada hembra, se debe al efecto que ciertas condiciones ambientales generan sobre ellas, como por ejemplo: la temperatura y la disponibilidad de alimento. Cada hembra puede poner  entre 8 y 9 masas de huevos  en cada temporada reproductiva [@robertson1959]. 

Otro estudio adapta un modelo de crecimiento de Von Bertalanffy a datos de juveniles, utilizando los siguientes parámetros: $L_\infty = \SI{315}{\milli\metre}\ , K = \SI{0.029}{\per\text{mo}}\ , \text{y } t_0 = \SI{0.5}{\text{mo}}$. En el mismo se llegó a observar que la apariencia de un labio delgado es considerado un criterio pobre para la madurez sexual y entre mayor sea este, es recomendado para lograr la protección de las poblaciones bajo una fuerte presión de pesca, permitiendo que las poblaciones de *L. galeatus* puedan restablecerse con éxito [@Cipriani2008]. El objetivo de este trabajo es estimar la probabilidad de extinción a cinco años de la población de *Lobatus galeatus* en el Refugio Nacional de Vida Silvestre Punta Mala, Costa Rica.


#Metodología

SEPARAR en estimación de abundancia y Análisis de Viabilidad de Población.

## Estimación de abundancia



## Ciclo de gestión de datos

Los datos recopilados en campo fueron entrados en una base datos conformada por tres hojas relacionadas entre sí. El valor de unión entre las hojas fue la fecha y el número de parcela. Las hojas permitieron manejar los datos de: 1) fecha, 2) cuadrante y 3) longitud de los individuos encontrados, respectivamente.

La base de datos fue luego accesada para el análsis con el lenguaje estadístico R <!--[@R-Cran]--> a través del uso del paquete *sqldf* [@grothendieck2017package]. 

## Área de estudio

Se visitó el sitio de muestreo del cambute, los días del 15 al 17 de marzo de 2019; el área de estudio se encuentra en el Refugio Nacional de Vida Silvestre Playa Hermosa – Punta Mala, este refugio nacional de vida silvestre pertenece al Área de Conservación Pacífico Central, se encuentra ubicado específicamente en el cantón de Garabito en la provincia de Puntarenas, coordenadas geográficas: 9°31’04’’N y 84°32’25’’W, además cuenta con una precipitación de 3 780 mm al año y una temperatura máxima de 31°C y una mínima de  de 23°C [@alvarado2007migracion]; [@vargas2014relacion].

El Refugio Nacional de Vida Silvestre se crea mediante el mediante Decreto Ejecutivo N° 27210, del 16 de abril de 1998, y por medio del decreto N° 33044, del 03 de mayo del 2002 se amplía el área del refugio. Además, cuenta con diversidad de ecosistemas, cómo lo son: desembocadura de río, manglares, esteros, estuarios entre muchos otros [@herrera2010propuesta].

El estudio se realizó en una de las plataformas rocosa que se encuentra dentro del Refigio Nacional de Vida Silvestre, estas plataformas se extiende en dirección al océano, formando un área de aproximadamente 4 km de largo, esta zona rocosa alberga diferentes formas de vida como lo son los moluscos [@azofeifa2018influencia]. 

## Muestreo de Lobatus galeatus

Se realizaron tres parcelas sistemáticamente de 10 x 10 metros, en la zona intermareal durante la marea baja, específicamente en aquellos sitios donde se formaban pozas. Cada cuadrante fue georreferenciado por medio de GPS.

En cada parcela se hizo una búsqueda intensiva de L. galeatus mediante el método de barrido, este consistió en hacer tres remociones en la parcela, con una duración de 20 min cada una. Solo los individuos vivos fueron recolectados, con el fin de medir el largo total de la concha, esta medida se obtuvo con un calibrador, \SI{+-0.005}{\milli\metre}), una vez medidos se depositaron a una distancia no menor de diez metros de la parcela medida. 

Para caracterizar  a cada individuo se utilizó las medidas descritas por Arroyo-Mora (1998), donde se asigna una clase según la edad, para los juveniles corresponde a una longitud inferior a \SI{150}{\mi{\milli\metre), subadultos entre \SIrange{150}{170}{\milli\metre} y adultos superior a los \SI{170}{\milli\metre}. Se clasificó cada organismo recolectado y a partir de los datos obtenidos se construyó una tabla de vida.
 
### Análisis de datos

SEPARAR en estimación de abundancia y Análisis de Viabilidad de Población.

DESARROLLAR solo la sección de estimación de abundancia.

Para el análisis de los datos recolectados, se utilizó el paquete de R, denominado "unmarked", es un modelo que se utiliza para animales no marcados y de abundancia. Así mismo, se utilizó la función "gmultmix generalized multinomial N-mixture model", basándose en la opción de remoción (Removal) y variando la función de acuerdo a los datos que se obtuvieron. Además esta función, toma en cuenta las características de abundancia, disponibilidad y probabilidad de detección, es decir para obtener la probabilidad  de existencia en los sitios de muestreo de las clases obtenidas. A continuación la función utilizada fue:


```{r}
umf1 <- unmarkedFrameGMM(y = juvenil,
                         numPrimary = 1,
                         type = "removal")

umf2 <- unmarkedFrameGMM(y = Subadulto,
                         numPrimary = 1,
                         type = "removal")
```


Por otra parte, a partir del conjunto de datos recolectados de la longitud de la concha para cada clase de edad, se utilizó la función de crecimiento de Von Bertalanffy para estimar la probabilidad de madurez sexual de cada individuo. Por último se calculó la matriz de transición proyectada a 5 años, que permito estimar la probabilidad de extinción de la especie en ese sitio al final de ese periódo.A continuación la funcion de Von Bertalanffy y la matriz de transición respectivamente.

```{r}
Viabilidadcambute <-
  transStochMat$new (
  matriz = Matrices(500),
  n0 = n,
  t = NT,
  umbral = Nx,
  incluirEtapa = c(0, 1, 1)
  )
```

\FloatBarrier

# Resultados

SEPARAR en estimación de abundancia y Análisis de Viabilidad de Población.

DESARROLLAR solo la sección de estimación de abundancia.

Aquí se presentará la estimación de la probabilidad de extinción a 5 años para cada especie. También cualquier resultado que surge como paso intermedio para calcular la probabilidad de extinción.

Durante los muestreos en los 12 sitios de estudio no se encontraron con individuos adultos, los individuos con talla de subadulto fueron dos individuos y estados inmaduros fueron los mas comunes de encontrar con un total de 21 individuos. en la figura 1 muestra el calculo de las probabilidades de presencia por sitio de muestreo para los individuos inmaduros y en la figura 2 se muestran las probabilidades de presencia por sitio de individuos juveniles, para el calculo de adultos no se pudo realizar por falta de datos. 

nT:(21,1,0)

```{r, fig.cap='probabilidades de presencia de *S. galeatus* juveniles en las parcelas escogidas aleatoriamente.'}

plot(re, layout=c(5,5), xlim=c(-1,20), subset=site%in%1:25)

```

\FloatBarrier

```{r, fig.cap='probabilidad de presencia de individuos subadultos de *S. galeatus* en las parcelas seleccionadas para el estudio.'}

plot(re, layout=c(5,5), xlim=c(-1,20), subset=site%in%1:25)
```

\FloatBarrier

Mediante la funcion de crecimiento de von bertalanffy pudimos determinar que los organismos de *S. galeatus* tardan aproximadamente 5 años en crecer hasta tener la talla adecuada para la madurez sexual (figura 3)

```{r, fig.cap= 'funcion de crecimiento de von Bertalanffy de *S. gigas*'}

curve(expr = VB(Li=183.2,k=0.3706,t0=-0.2,t=x),from=0, to=15)
```

\FloatBarrier

posteriormente el calculo de la matriz de transicion nos indica que la poblacion goza de buena salud, sin embargo cabe recalcar que en este estudio no se tomo en consideracion la mortalidad, por esto se asume que todos los individuos juveniles pasan a sub adultos y de subadultos a adultos sin haber bajas en sus individuos. 

```{r, fig.cap='Viabilidad de la población de cambute a 5 años'}

Viabilidadcambute$plotN()  
```

\FloatBarrier

la probabilidad de extinción para los individuos de *S. gigas* en 5 años es de 0 individuos, indicando que en los proximos 5 años la poblacion de cambute seguirá en el sitio.

```{r, fig.cap='Probabilidad de extinción de la población de cambute a 5 años'}
Viabilidadcambute$plotExtProb()
```

\FloatBarrier



# Bibliografía {-}


\setlength{\parindent}{-0.2in}
\setlength{\leftskip}{0.2in}
\setlength{\parskip}{8pt}
\noindent

