---
title: "Plantilla basada en pdf_document2, de bookdown, y normas APA"
author:
- Author One^[University of Somewhere]
- Author Two^[University of Nowhere]
subtitle: "Curso XXX"
date: "`r format(Sys.Date(), '%d de %B, %Y')`"
papersize: letter
fontsize: 12pt
documentclass: report
classoption: twoside, openright
lang: "es-419"
secnumdepth: 1
thanks: Thanks to someone
output: 
  bookdown::pdf_document2:
    latex_engine: xelatex
    fig_caption: yes
    toc: true
    toc_depth: 2
    number_sections: true
    keep_tex: yes
mainfont: Times New Roman
mathfont: Times New Roman
sansfont: Arial
geometry: "top=2.5cm, bottom=2.5cm, left=3cm, right=3cm"
lof: false
lot: true
header-includes:
- \setlength\parindent{24pt}
- \usepackage{ragged2e}
- \usepackage{cancel}
- \usepackage{placeins}
- \usepackage{siunitx}
- \sisetup{detect-all = true, detect-family=true} 
- \usepackage{setspace}
- \usepackage{chngcntr}
- \counterwithin{figure}{section}
- \counterwithin{table}{section}
- \singlespacing
- \newtheorem{solution}{Solución\;\thesection\,.}
- \newtheorem{summary}{Resumen}
- \usepackage{fancyhdr}
- \pagestyle{fancy}
- \lhead{APA Template}
- \rhead{D. Martinez}
- \RaggedRight
- \usepackage{translator}
- \sisetup{list-final-separator = { \translate{and}\ }, list-pair-separator = { \translate{and}\ }, range-phrase = { \translate{to (numerical range)} } }
- \newtranslation[to = Spanish]{of}{de}
bibliography: ExampleBIB.bib
csl: apa.csl
urlcolor: blue
---


 \sisetup{separate-uncertainty=true, round-mode=figures, round-precision=2,range-phrase=\ a\ }

```{r settings, message=FALSE, warning=FALSE, echo=FALSE}
knitr::knit_hooks$set(inline = identity) 
knitr::opts_chunk$set(echo=FALSE,warning = FALSE,message = FALSE, fig.align = 'center',fig.width = 5,fig.pos = 'htb!')
source("C:/localRepos/grupal2018/Informe/vbgf.R")
```


# Introducción

 *Lobatus gigas* es un gasterópodo muy importante comercialmente en muchos de los lugares donde se distribuye. La carne de este caracol es conocida por ser una buena fuente de alimento y proteína, además la concha es comercializada con propósitos ornamentales [@ForbesPacheco2011]. Este molusco alcanza unos 25 cm de longitud en la concha después de 3 a 4 años; edad a partir de la cual son sexualmente maduros. El cambute habita en aguas poco profundas, raras veces son observadas a más de 50 m de profundidad. La especie esta distribuida en la región del Atlántico Occidental, desde Bermudas en el norte hasta el Golfo de México, la parte del Gran Caribe y la costa del norte de América del Sur [@GarciaRodriguez2016].En la vertiente del Pacífico el género *Lobatus* se ubica desde México hasta las islas Galápagos.
 

En la costa del Pacífico americano, los caracoles del género *Lobatus*, mejor conocidos como cambute, se distribuyen desde el Golfo de México hasta las islas Galápagos. En Costa Rica es posible hallar estos caracoles a lo largo de toda la costa, principalmente en zonas rocosas y poco profundas.  En el sector San Miguel del Refugio Nacional de Vida Silvestre Cabo Blanco, se estimó la población de *Lobatus galeatus* en 627 individuos, donde el adulto con mayor peso alcanzó  \SI{2 775}{\gram} y el juvenil más pequeño pesó \SI{50}{\gram}. A nivel etario es posible separar los individuos de cambute en tres clases de edades (adultos, subadultos y juveniles), de acuerdo con la biometría de su concha (largo, ancho y grosor del labio). Por ejemplo, se estima que el largo medio de la concha de los adultos es de \SI{183.2(95)}{\milli\metre}, mientras que el ancho medio de la concha es de \SI{146.5(111)}{\milli\metre} [@mora1998estructura].

Las  poblaciones de *Lobatus galeatus* en lugares como: Panamá, Mexico, Ecuador y otros lugares del Pacífico muestran una baja tasa de crecimiento en los últimos años. Esta situación se relaciona con la explotación masiva sin regulaciones provocada por el ser humano para el consumo de este molusco [@Castellanos-Galindo2011]. Los modelos de crecimiento en esta especie son utilizados en muchos para establecer políticas que regulen la extracción y comercialización. Por ejemplo, en Panamá han detectado que cinco años después de haber prohibido la extracción de cambute, la población aun no muestra una tendencia al aumento, a pesar de encontrar principalmente individuos adultos [@Cipriani2008].


Los modelos de crecimiento en esta especie son utilizados en muchos estudios con el fin de determinar si la población se encuentra en declive o en aumento, después de que se prohíbe o se permite la extracción comercial de este caracol. Tal es el caso de una investigación realizada en Panamá donde detectan que cinco años después de haber prohibido la pesca de cambute, la población de estos en Las Perlas y Coiba Archipelagos no se encuentra en aumento, encontrando principalmente individuos adultos [@Cipriani2008].

Una sola hembra puede ovopositar entre \num{185000} y \num{460000} huevos en cada desove. Esta variación en la cantidad de huevos puestos por cada hembra, se debe al efecto que ciertas condiciones ambientales generan sobre ellas, como por ejemplo: la temperatura y la disponibilidad de alimento. Cada hembra puede poner  entre 8 y 9 masas de huevos  en cada temporada reproductiva [@robertson1959]. 

Otro estudio adapta un modelo de crecimiento de Von Bertalanffy a datos de juveniles, utilizando los siguientes parámetros: $L_\infty = \SI{315}{\milli\metre}\ , K = \SI{0.029}{\per\text{mo}}\ , \text{y } t_0 = \SI{0.5}{\text{mo}}$. En el mismo se llegó a observar que la apariencia de un labio delgado es considerado un criterio pobre para la madurez sexual y entre mayor sea este, es recomendado para lograr la protección de las poblaciones bajo una fuerte presión de pesca, permitiendo que las poblaciones de *L. galeatus* puedan restablecerse con éxito [@Cipriani2008]. El objetivo de este trabajo es estimar la probabilidad de extinción a cinco años de la población de *Lobatus galeatus* en el Refugio Nacional de Vida Silvestre Punta Mala, Costa Rica.


#Metodología

SEPARAR en estimación de abundancia y Análisis de Viabilidad de Población.

DESARROLLAR solo la sección de estimación de abundancia.

ADAPTAR el ciclo de gestión de datos para que se incluyan todos sus pasos en esta sección.

##Área de estudio

El Refugio Nacional de Vida Silvestre Punta Mala está localizado en la costa del Pacífico Central de Costa Rica, a 8 km de Playa Jacó y entre las coordenadas 9º31’04”N y 84º32’25” W  [@Alvarado2007]. Parte de la zona marino costera del refugio, consiste de varios metros de material rocoso formados durante el Mioceno medio, que quedan expuestos durante el periodo de marea baja [@seyfried1985sedimentologia] (Figura 1). Las condiciones climatológicas de la zona tiene una precipitación media anual de 3 689 mm, una temperatura media anual de \SI{27}{\degreeCelsius} y la humedad relativa del \SI{98}{\percent} [@Solano2012].

## Muestreo de Lobatus galeatus

 Se establecieron tres parcelas de \SI{10 x 10}{\metre}, a conveniencia en la zona intermareal durante la marea baja, preferiblemente en zonas donde haya pozas o agua estancada. Además en cada parcela se efectuó una búsqueda intensiva de individuos de *L. galeatus* por un tiempo determinado de \SI{20}{\minute}; así mismo se utilizó la técnica de búsqueda por buceo con tubo de respiración (según lo sugerido por @Arroyo-Mora1998). Posteriormente se recolectaron solamente los individuos vivos con el fin de realizar la biometría del largo total de la concha (medición con vernier, \SI{+-0.005}{\milli\metre}) de cada animal, una vez medidos se depositaron a una distancia no menor de diez metros de la parcela medida. Este procedimiento se replicó por tres veces mínimo, hasta que no se encuentren individuos vivos dentro del lapso de tiempo determinado a este proceso se le denomina remoción. 

Por otro lado utilizando las medidas descritas por [@Arroyo-Mora1998],donde asigna a cada individuo una clase según la edad, por ejemplo para juveniles corresponde a una longitud inferior a \SI{150}{\milli\metre}, subadultos entre \SIrange{150}{170}{\milli\metre} y adultos superior a los \SI{170}{\milli\metre}. Se logró separar cada organismo recolectado en las distintas clases y  a partir de los datos obtenidos se construyó una tabla de vida.

 
### Análisis de datos


Para el análisis de los datos recolectados, se utilizó el paquete de R, denominado "unmarked", es un modelo que se utiliza para animales no marcados y de abundancia. Así mismo, se utilizó la función "gmultmix generalized multinomial N-mixture model", basándose en la opción de remoción (Removal) y variando la función de acuerdo a los datos que se obtuvieron. Además esta función, toma en cuenta las características de abundancia, disponibilidad y probabilidad de detección, es decir para obtener la probabilidad  de existencia en los sitios de muestreo de las clases obtenidas. A continuación la función utilizada fue:

\FloatBarrier

# Resultados

\FloatBarrier

```{r,include=FALSE}
library(unmarked)
library(readr)
Juvenil2019 <- read_delim("Juvenil2019.csv", 
    ";", escape_double = FALSE, col_names = FALSE, 
    trim_ws = TRUE)
View(Juvenil2019)
juvenil <- as.matrix(juvenil)

```


```{r}
umf1 <- unmarkedFrameGMM(y = juvenil,
                         numPrimary = 1,
                         type = "removal")
summary(umf1)
m1 <- gmultmix(lambdaformula = ~1,~1, ~1,data = umf1, se= T,K=30)
re <- ranef(m1)
plot(re)
```

```{r}
backTransform(m1, type="lambda") # Individuals per plot
#Erri backTransform(m1, type="phi") # Probability of being avilable
backTransform(m1, type="det") # Probability of detection
```

\FloatBarrier

```{r, fig.cap='presencia de individuos juveniles de *L. galeatus* por remoción'}
Juveniles_2019<-read.csv("C:/Users/yossd/Downloads/Juveniles_2019.csv", sep=";")
ggplot(data = Juveniles_2019 , aes(x = Remocion, y = Presencia)) +  geom_bar(stat = "identity", fill="salmon")+ theme_classic(
)
```

# Bibliografía {-}


\setlength{\parindent}{-0.2in}
\setlength{\leftskip}{0.2in}
\setlength{\parskip}{8pt}
\noindent

